【裁判字號】    90,台上,7908
【裁判日期】    901227
【裁判案由】    違反麻醉藥品管理條例
【裁判全文】
最高法院刑事判決                                九十年度台上字第七九○八號
    上  訴  人  甲○○
                乙○○
右上訴人等因違反麻醉藥品管理條例案件，不服台灣高等法院高雄分院中華民國八十
七年九月二十二日第二審判決（八十七年度上訴字第一二九八號，起訴案號：台灣高
雄地方法院檢察署八十五年度偵字第一九九七九、二○○五四、二一一七八號），提
起上訴，本院判決如左：
    主  文
原判決關於甲○○部分撤銷，發回台灣高等法院高雄分院。
其他上訴駁回。
    理  由
一、發回部分：
本件原判決認定上訴人甲○○與乙○○及第一審共同被告洪頂義、楊常福（上訴人甲
○○之胞兄，因案逃匿於中國大陸地區）基於概括之犯意聯絡，欲自大陸地區販入安
非他命，以漁船走私進入台灣販賣牟利。而於(一)、民國八十五年七月十二日，由楊常
福負責在大陸地區以不詳價格購入液體安非他命（半成品）二大桶，僱用大陸漁船載
至台灣海峽公海海域，甲○○、洪頂義則以新台幣（下同）十五萬元，僱用乙○○駕
駛其所有「漁舢港外三三三號」舢舨，前往將該液體安非他命半成品私運進入高雄港
，交予洪頂義攜回其高雄縣鳳山市○○○路六號七樓住處，由洪頂義、甲○○共同以
原判決附表所示之器械，嘗試研製成晶體狀安非他命，惟因技術不純熟致未製造成功
。(二)、同年八月上旬，楊常福在大陸地區以不詳價格購入安非他命二大包（驗後淨重
分別為一點○○七公斤、零點九九四公斤），預以同一方法私運進入台灣販賣及偷渡
返台。洪頂義則於同年月中旬攜款前往大陸聯絡偷渡事宜。嗣由乙○○於同年月二十
五日凌晨駕駛上揭舢舨，前往約定之東經一一九度五十分、北緯二十二度四十分海面
接駁，原審共同被告郭原赤則以共同販賣、私運安非他命進口之犯意，與甲○○二人
喬裝成釣客在高雄港第二港口北岸防波堤盡頭信號燈處接應。嗣楊長福因故未能成行
，乙○○於同日晚上九時許返回高雄港第二港口漁業檢查所時，為警於該舢舨密窩中
，搜獲該二大包安非他命，並逮捕等候接應之甲○○、郭原赤。洪頂義於翌日上午搭
機返台，於同日下午三時三十分許，在高雄縣鳳山市○○路紅蕃族ＫＴＶ店前，為警
逮捕，並於其褲袋查扣甫自大陸地區攜帶返台之記載還原製造安非他命之方程式、步
驟之資料文件三份，並循線在洪頂義住處扣得如原判決附表所示之物。因而撤銷第一
審判決，改判論處上訴人甲○○共同連續非法運輸化學合成麻醉藥品罪刑。固非無見
。
惟查：(一)、有罪判決書之事實一欄，為判斷其適用法令當否之準據，應將法院依職權
認定與論罪科刑有關之事實，諸凡犯罪之時間、地點、方法、態樣，以及適用法律有
關之事項，均應為詳實之記載，然後於理由內逐一說明其憑以認定之證據，並使事實
認定與理由說明，互相適合，方為合法。懲治走私條例第十二條之準私運管制物品進
口罪，以自大陸地區逕行私運管制物品進入台灣地區為要件；而該條所指之「大陸地
區」，係指「台灣地區」（即台灣、澎湖、金門、馬祖及政府統治權所及之其他地區
）以外之中華民國領土，亦即行政院公告「懲治走私條例公告管制物品項目及其數額
」丁項所指之「淪陷區」。而我國領海係指沿海十二海浬以內之水域（六十八年十月
八日（六八）統(一)義字第五○四六號總統令公告），如係在逾十二海浬之公海上，即
非上開所指之「大陸地區」（淪陷區）。原判決於事實欄(二)僅記載乙○○受上訴人之
僱用，駕駛其所有之舢舨前往約定之地點（東經一一九度五十分、北緯二十二度四十
分海面）接駁楊長福及安非他命返台，楊常福因故未能成行，僅接駁私運該二大包安
非他命返航。並未認定該接駁地點，究竟係在我國領海抑或公海抑或在大陸地區，因
楊常福未能成行，究竟有無其他共犯，原法院對此與攸關犯罪事實認定之重要關係事
項未予調查，遽行判決，即有應於審判期日調查之證據未予調查之違法。原判決事實
又未認定上訴人甲○○等私運之安非他命究屬行政院公告管制物品項目及數額之何項
，亦未於理由欄敘明何以安非他命屬於該管制進口物品之依據，不惟有事實認定不詳
盡判決理由不備之違失，且逕行認定上訴人觸犯上開條例第十二條之準私運管制物品
進口逾公告數額罪責，亦有未合。(二)、按修正前麻醉藥品管理條例第十三條之一第二
項第一款所處罰者以同條例第二條第四款化學合成麻醉藥品為限，所謂化學合成麻醉
藥品係指以化學原料合成而具有成癮性或可改製為成癮性之藥品。因此該條所處罰之
非法販賣安非他命係以已經製造完成之安非他命結晶為限，若所販入或運輸者僅半成
品或其原料，則與該罪構成要件不該當。又七十九年三月三十日行政院公告自同年四
月一日起實施之懲治走私條例公告管制物品項目及其數額，其甲項第四款亦規定僅鴉
片類、大麻類、高根類、化學合成麻醉藥品類，並以上各類物品之各種製劑及罌粟種
子為管制進出口物品，其原料或半成品即非屬管制範圍。原判決關於事實(一)部分（並
記載經還原製作成安非他命晶體失敗），認定甲○○意圖販賣而販入「液體安非他命
（半成品）二大桶」，並自大陸地區走私輸入台灣地區，構成修正前麻醉藥品管理條
例第十三條之一第二項第一款非法販賣、輸入化學合成麻醉藥品罪及懲治走私條例第
十二條規定論以同條例第二條第一項之私運管制物品進口罪  (擬制走私罪)，其法律
之適用非無商榷之餘地。(三)、原判決事實認定上訴人甲○○未能將前揭液態半成品還
原製造成安非他命之晶體，構成非法製造安非他命既遂罪責，其事實認定與法律適用
不相適合，亦有判決理由矛盾之違誤。以上或為上訴意旨所指摘，或為本院得依職權
調查之事項，應認原判決關於甲○○部分有撤銷發回更審之原因。
二、駁回部分：
查第三審上訴書狀，應敘述上訴理由，其未敘述者，得於提起上訴後十日內補提理由
書於原審法院，已逾上述期間，而於第三審法院未判決前仍未提出上訴理由書狀者，
第三審法院應以判決駁回之，刑事訴訟法第三百八十二條第一項、第三百九十五條後
段規定甚明。本件上訴人乙○○因違反麻醉藥品管理條例案件，不服原審判決，於民
國八十七年十月十九日提起上訴，並未敘述理由，迄今逾期已久，於本院未判決前仍
未提出，依上開規定其上訴自非合法，應予駁回。
據上論結，應依刑事訴訟法第三百九十七條、第四百零一條、第三百九十五條後段，
判決如主文。
中      華      民      國     九十     年     十二     月    二十七    日
                              最高法院刑事第十庭
                                  審判長法官  陳  炳  煌
                                        法官  陳  正  庸
                                        法官  韓  金  秀
                                        法官  吳  信  銘
                                        法官  徐  文  亮
      右正本證明與原本無異
                                              書  記  官
中      華      民      國    九十一    年      一      月      四      日


司法院資訊處製作；財團法人民間司法改革基金會備份。
